臺灣士林地方法院刑事判決　　　　　　100年度簡上字第102號
上　訴　人
即　被　告　高建邦
上列上訴人即被告因違反家庭暴力防治法等案件，不服本院中華
民國100 年3 月28日所為100 年度湖簡字第65號第一審刑事簡易
判決（原聲請簡易判決處刑案號：臺灣士林地方法院檢察署99年
度偵字第14882 號），提起上訴，本院管轄之第二審合議庭判決
如下：
    主  文
上訴駁回。
    事  實
一、高建邦係高燈能之姪子，2 人具家庭暴力防治法第3 條第4
    款之家庭成員關係，前因坐落於新北市○○區○○里○○段
    樹梅坑小段第468-3 、468-9 號土地（下合稱系爭土地）之
    使用權限發生糾紛，高燈能乃以遭高建邦傷害為由，聲請民
    事保護令，經本院於民國99年2 月22日以98年度家護字第47
    2 號核發民事通常保護令，諭令高建邦不得對高燈能為騷擾
    之聯絡行為，保護令之有效期間為10月，上開保護令於99年
    3 月4 日合法送達高建邦位於臺北市北投區○○○路○ 段31
    6 巷38號之戶籍地址及臺北市北投區○○○路○ 段350 號2
    樓之居所，並由其母高施美蓋章收受。惟高建邦於99年10月
    3 日16時26分許在系爭土地上拍攝照片，以便就其與高燈能
    間先前之訴訟案件補提證據時，因遭高燈能質疑，高建邦遂
    向轄區之新北市政府警察局淡水分局竹圍派出所報案，請求
    協助，該所之徐銘謙等2 名員警旋即到場處理。嗣於當日16
    時54分許，員警徐銘謙移往至系爭土地面臨學園路之出口、
    即將離開現場之際，高建邦及高燈能因對彼此不滿，遂分別
    站立於員警徐銘謙之左右兩側相互叫罵，高建邦並基於違反
    保護令及公然侮辱之犯意，於系爭土地面臨學園路之出口此
    一公眾得共見共聞之場所，以「幹你娘」之言詞辱罵高燈能
    而對之為騷擾之聯絡行為，因而違反本院98年度家護字第47
    2 號保護令之前開諭令。
二、案經高燈能訴由新北市政府警察局淡水分局報告臺灣士林地
    方法院檢察署檢察官偵查後聲請簡易判決處刑。
    理  由
壹、程序部分：
一、公訴人固以上訴人即被告高建邦所提上訴狀中之稱謂欄空白
    ，並未將被告列名為上訴人，在狀尾亦無任何簽名蓋章，於
    狀內未見欲提起上訴之文句，認本件上訴不合法。然查：
  (一)按上訴係不服判決請求救濟之方法，上訴權人如已於法定上
    訴期間內提出書狀對原審判決表示不服，縱令其書狀之名稱
    誤用為「非常上訴」或「再審」等字樣，因其真意係在提起
    上訴，自於上訴之效力不生影響，法院應依上訴之法定程序
    處理之，最高法院87年度台抗字第454 號裁定意旨可參。
  (二)查本件上訴人於書狀內已載明其姓名、聯絡地址及電話，雖
    稱謂欄內並未敘明為上訴人，惟觀諸該書狀之狀首係「抗告
    狀」，且詳載原審案號、股別，可知上訴人撰寫此書狀之目
    的即為就原審判決提出上訴之意，又書狀中亦表明撰狀人係
    被告，有前揭書狀在卷可佐（見本院100 年度審簡上字第82
    號卷第8 頁至第9 頁），且上訴人於本院準備程序中已陳明
    該書狀確係伊本人書寫，以示上訴之意等語無訛，則上訴人
    雖未依一般格式在稱謂欄中詳述其上訴人之身分，亦未於狀
    尾簽名蓋章，並將上訴狀誤載為抗告狀，然揆諸上揭裁定意
    旨，上訴人之真意既在提起上訴，且前開格式上之瑕疵尚不
    足以影響上訴之效力，本院自應依上訴之法定程序處理，是
    公訴人此節主張，容有誤會，先予敘明。
二、證據能力部分：
    按被告以外之人於審判外之言詞或書面陳述，除法律有規定
    者外，不得作為證據；又被告以外之人於審判外之陳述，雖
    不符合同法第159條之1至第159條之4之規定，但經當事人於
    審判程序同意作為證據，法院審酌該言詞陳述或書面陳述作
    成時之情況，認為適當者，亦得為證據；當事人、代理人或
    辯護人於法院調查證據時，知有第159條第1項不得為證據之
    情形，而未於言詞辯論終結前聲明異議者，視為有前項之同
    意，刑事訴訟法第159條第1項及第159條之5分別定有明文。
    本判決下列所引用被告以外之人於審判外之陳述，雖屬傳聞
    證據，惟當事人於本院準備程序及審判期日中均表示同意作
    為證據，本院審酌上開證據資料製作時之情況，尚無違法不
    當及證明力明顯過低之瑕疵，亦認為以之作為證據應屬適當
    ，爰揆諸前開規定，逕依刑事訴訟法第159 條之5 規定，認
    均有證據能力。
貳、實體部分：
一、訊據上訴人即被告高建邦固坦承業已收受本院98年度家護字
    第472 號保護令，並於前揭犯罪事實欄所載時地拍照時，遭
    告訴人高燈能質疑，而向新北市政府警察局淡水分局竹圍派
    出所報案，嗣該所員警徐銘謙到場處理完畢，由伊陪同前往
    系爭土地面臨學園路出口附近，正擬離開時，告訴人亦上前
    與員警交談等情不諱，惟矢口否認有何違反通常保護令及公
    然侮辱之犯行，辯稱：伊將徐銘謙送至系爭土地面臨學園路
    之出口後，遂走回位在系爭土地上之白色貨櫃屋，並看到友
    人陳天義在白色貨櫃屋那邊對伊比中指，始向陳天義罵「幹
    你娘」、「幹你娘，死小陳」等語，絕非辱罵告訴人云云。
二、經查：
  (一)上揭犯罪事實，業據證人即告訴人高燈能於警詢、偵查及本
    院審理時證述明確，核與證人即到場處理之新北市政府警察
    局淡水分局竹圍派出所員警徐銘謙於偵查及本院審理時證述
    情節相符，並有本院98年度家護字第472 號保護令暨其送達
    證書影本、新北市政府警察局員警工作紀錄簿影本、被告提
    出之現場照片光碟、本院100 年8 月26日勘驗筆錄及所附照
    片25幀、被告當庭繪製之現場圖等附卷可稽（分見99年度偵
    字第14882 號卷第8 頁至第9 頁、第67頁至第68頁、第36頁
    、本院卷第65頁至第78頁），則證人高燈能指訴於上開時地
    遭被告基於公然以「幹你娘」之詞辱罵、為騷擾之聯絡行為
    之事實，堪可認定。
  (二)被告雖以前詞置辯，並舉證人即被告之友人陳天義於本院審
    理時之證詞為據。惟查：
  1.被告前於99年12月21日偵訊時，雖就檢察官提問之當日事發
    經過均能詳細敘述，且亦提及當日有朋友在場，復否認曾向
    告訴人辱罵「幹你娘」之言詞，惟全未提及遭陳天義比中指
    ，亦未辯稱「幹你娘」之語係向陳天義所為，有前開偵訊筆
    錄存卷可參，嗣被告提起上訴後，始於上訴狀中首度表示係
    對朋友陳天義罵「幹你娘，死小陳」，再於本院準備程序中
    表示係向陳天義罵「幹你娘」，並於本院審理時稱係向陳天
    義辱罵「幹你娘，死小陳」之言詞，亦有上訴狀、本院準備
    程序及審判筆錄在卷可佐。衡情，被告果若未對告訴人出言
    「幹你娘」，而係向陳天義為之，則理當於偵查中向檢察官
    辯稱上情，惟被告於偵訊時就當日事發經過均能仔細說明，
    並提出照片供參，且已提及當日有朋友在場，竟獨獨就「幹
    你娘」之詞係伊向陳天義所為言詞之關鍵辯解，漏未提出置
    辯，此舉實與常情相違，是被告上開所辯，是否屬實，顯有
    疑問。
  2.次查，證人陳天義固於本院100 年9 月28日審理時具結證稱
    並未聽聞被告辱罵告訴人「幹你娘」等語，而係其以開玩笑
    之方式對被告比中指，被告則回以「幹你娘，死小陳」云云
    。然查：
  (1)陳天義係被告之國中同學，2 人相識多年，且其經常出入被
    告位於系爭土地上之白色貨櫃屋，並曾因另案遭告訴人提告
    等情，業經證人陳天義證述明確，則證人陳天義礙於與被告
    間之深厚交情，及其與告訴人間之前揭過節，是否能本於中
    立立場證述，已屬有疑，是其證詞之可信度，尚待斟酌。反
    觀證人徐銘謙身為值勤員警，與被告、告訴人2 人並無私交
    ，亦無仇隙，此業經證人徐銘謙、證人高燈能證述在卷，準
    此，證人徐銘謙當無甘冒偽證罪責，誣指被告、陷人於罪之
    理，足認證人徐銘謙所為證詞，應係較為公允之詞，堪予採
    信。而被告與告訴人當日確實站在證人徐銘謙之左、右側，
    3 人位在系爭土地面臨學園路出口之公眾得共見共聞之場所
    時，被告與告訴人間先有密切一來一往之對話，證人徐銘謙
    隨即聽聞被告面對告訴人出言「幹你娘」而非「幹你娘，死
    小陳」之詞，並伴隨其後一連串被告辱罵告訴人之語，告訴
    人亦當場向證人徐銘謙投訴上情，期間並未見陳天義戲謔地
    對著被告比中指，亦未聽聞被告向陳天義出言「幹你娘，死
    小陳」等情，已迭據證人徐銘謙於偵訊、本院審理時結證屬
    實，核與證人高燈能證述、卷附前揭勘驗筆錄、現場照片、
    現場圖所示情狀相符，堪認被告於本案犯罪時地，確實公然
    以「幹你娘」之詞侮辱告訴人，而為違反保護令之騷擾之聯
    絡行為無誤。況證人陳天義於本院100 年9 月28日審理時亦
    證稱：「（問：之後高建邦與高燈能於馬路邊談話的過程，
    你有無聽到？）沒有」、「（問：被告、高燈能及警員在馬
    路旁邊時，你有無始終站在窗戶旁邊看？）沒有，是偶爾過
    去看一下」、「（問：你在窗戶旁邊聽得到他們說的話嗎？
    ）聽不到」等語，有本院審判筆錄在卷可佐，則證人陳天義
    礙於與被告、告訴人之距離，本即無從聽聞其2 人之對話，
    遑論證人陳天義並未自始至終目擊被告、告訴人於系爭土地
    面臨學園路出口之互動，是自不得以證人陳天義上開證詞，
    遽為有利於被告之認定。
  (2)次查，證人陳天義目擊被告與告訴人在系爭土地上發生爭執
    之次數至少10次，親見員警到場處理之次數約達20次，且向
    被告比中指、遭被告回罵「幹你娘，死小陳」之次數亦不止
    1 次，嗣於本院審理時，就事發當日員警為何到場、到場員
    警是否包括證人徐銘謙、被告是否拍照等情，或已不復記憶
    ，或證稱無法確定等情，亦據證人陳天義於本院100 年9 月
    28日審理時證述無訛，再觀諸本案卷證可知，證人陳天義從
    未於警方調查或檢察官偵查中到案說明案情，準此，證人陳
    天義於事隔1 年之後，就事發當日其他情狀均無法明確回想
    之情況下，當無從確定其向被告比中指、被告回罵「幹你娘
    ，死小陳」之日期，即為本案發生之99年10月3 日，又縱令
    證人陳天義此節證述為真，亦僅能認定被告於前揭犯罪時地
    辱罵告訴人後，轉身返回白色貨櫃屋時，曾發生證人陳天義
    所指上情，惟並無礙於本案犯罪事實之認定。
  (3)再查，「幹你娘」之話語，俗稱三字經，係屬辱罵之言詞，
    用以傳達不屑、輕蔑或攻擊之意思，客觀上亦足以貶損相對
    人在社會上所保持之人格與地位。依被告之教育程度及社會
    經驗，應知之甚詳，詎因一時氣憤，口出惡言，侮辱告訴人
    ，則其有公然侮辱犯意甚明。另本件犯罪地點前臨馬路，後
    接大片寬闊土地，四周並無柵欄或牆垣隔離，有本院100 年
    8 月26日勘驗筆錄及所附現場照片、被告當庭繪製之現場圖
    等在卷可佐（見本院卷第60頁至第78頁），自屬公眾得共見
    共聞之場所，是被告確實基於違反保護令及公然侮辱之犯意
    ，於系爭土地面臨學園路之出口此一公眾得共見共聞之場所
    ，以「幹你娘」之言詞辱罵告訴人而對之為騷擾之聯絡行為
    ，因而違反本院98年度家護字第472 號保護令之前開諭令，
    洵堪認定。
  (三)綜上所述，被告所辯均不足採，本件事證明確，被告犯行堪
    以認定，應予依法論科。
三、按家庭暴力防治法所稱家庭暴力者，謂家庭成員間實施身體
    或精神上不法侵害之行為，家庭暴力防治法第2條第1款定有
    明文。查被告與告訴人為叔姪關係，業據其等供陳在卷，則
    其等自屬家庭暴力防治法第3 條第4 款所定之家庭成員。準
    此，被告於本院98年度家護字第472 號保護令有效期間內，
    以公然辱罵告訴人之方式對告訴人所為騷擾之聯絡行為，已
    違反該保護令依家庭暴力防治法第14條第1 項第2 款規定所
    為禁止對於告訴人騷擾之聯絡行為之裁定，核其所為，係犯
    同法第61條第2 款之違反通常保護令罪及刑法第309 條第1
    項之公然侮辱罪。聲請簡易判決處刑書雖以被告辱罵告訴人
    ，係對告訴人為精神上不法侵害行為，而認被告涉犯家庭暴
    力防治法第61條第1 款之罪，惟按該法第61條第1 款、第2
    款係依被告之行為對被害人造成影響之輕重而為不同規範，
    若被告所為尚未達使被害人生理或心理上感到痛苦畏懼之程
    度，僅使被害人產生生理、心理上之不快不安，則應屬該法
    第61條第2 款「騷擾」所規範之範疇，而本案被告係對告訴
    人為騷擾之聯絡行為，並非實施精神上不法侵害，則聲請簡
    易判決處刑書所引上揭家庭暴力防治法第61條第1 款之法條
    ，容有誤會，然此部分業經公訴人於本院審理時，當庭更正
    法條為家庭暴力防治法第61條第2 款，附此敘明。被告以一
    行為觸犯上開2 罪名，為想像競合犯，應依刑法第55條規定
    ，從一重之違反通常保護令罪處斷。原審以被告罪證明確，
    審酌一切情狀，依刑事訴訟法第449 條第1 項前段、第3 項
    、第454 條第2 項、第300 條，家庭暴力防治法第61條第2
    款，刑法第11條前段、第309 條第1 項、第55條、第41條第
    1 項前段，刑法施行法第1 條之1 ，就被告所為犯行判處有
    期徒刑2 月，並諭知易科罰金之折算標準為以新臺幣1,000
    元折算1 日，經核認事用法並無違誤，量刑亦屬妥適，被告
    仍執前詞上訴，指摘原判決不當，為無理由，應予駁回。
據上論斷，應依刑事訴訟法第455條之1第1項、第3項、第368條
，判決如主文。
本案經檢察官蔡元仕到庭執行職務。
中    華    民    國   100    年    10    月    14    日
                  刑事第三庭審判長法  官  黃潔茹
                                  法  官  劉育琳
                                  法  官  蘇怡文
以上正本證明與原本無異。
本件不得上訴。
                                  書記官  朱俶伶
中    華    民    國   100    年    10    月    19    日
附錄所犯法條：
家庭暴力防治法第61條第2款
違反法院依第 14 條第 1 項、第 16 條第 3 項所為之下列裁定
者，為本法所稱違反保護令罪，處 3 年以下有期徒刑、拘役或
科或併科新臺幣 10 萬元以下罰金：
一、禁止實施家庭暴力。
二、禁止騷擾、接觸、跟蹤、通話、通信或其他非必要之聯絡行
    為。
三、遷出住居所。
四、遠離住居所、工作場所、學校或其他特定場所。
五、完成加害人處遇計畫。
刑法第309條第1項
公然侮辱人者，處拘役或 3 百元以下罰金。
以強暴犯前項之罪者，處 1 年以下有期徒刑、拘役或 5 百元以
下罰金。